臺灣高雄地方法院民事判決
　　　　　　109年度重訴字第125號
原      告  財政部國有財產署南區分署

法定代理人  黃莉莉  
訴訟代理人  鄭植元律師
            高華陽律師
            黃信豪律師
被      告  黃張簡瑞
訴訟代理人  黃世宗  
上列當事人間請求返還土地等事件，本院於民國110年9月30日言
詞辯論終結，判決如下：
    主      文
一、被告應將坐落高雄市○○區○○段○○○地號土地（面積為
    一五二六點五三平方公尺）上如附圖藍色圓圈所示之十二棵
    樹木除去後，將該土地返還予原告。
二、被告應給付原告新臺幣壹萬玖仟陸佰參拾陸元及自民國一０
    八年九月十二日起至清償日止，按週年利率百分之五計算之
    利息。
三、被告應自民國一０八年六月一日起至返還第一項土地之日止
    ，每年按占用面積一五二六點五三平方公尺乘以當地地方政
    府公告甘藷當期正產物單價乘以旱地正產物收穫總量乘以千
    分之二百五十計算之金額。
四、原告其餘之訴駁回。
五、訴訟費用由被告負擔。
    事實及理由
一、原告主張：
  ㈠、坐落高雄市○○區○○段00地號土地（面積為1526.53 平方公
      尺，下稱系爭土地）為中華民國所有，原告為管理機關，
      兩造於民國90年12月24日簽立國有基地租賃契約書，約定
      由被告自91年1月1日起至100年12年31日止承租系爭土地
      （下稱系爭租約），租約終止後，被告仍無權占有系爭土
      地並種植附圖藍色圓圈所示之12棵樹木（下稱系爭樹木）
      ，故依民法第767 條請求被告除去樹木後將土地返還原告
      。
  ㈡、又因被告無權占有系爭土地，已侵害所有權，且屬無法律
      上原因受有相當於租金之利益，致原告受有損害，自應予
      以賠償或返還不當得利，故以「國有非公用不動產被占用
      處理要點」（下稱處理要點）中所揭農作地使用對價之年
      租金，即以當地地方政府公告甘藷當期正產物單價乘以旱
      地正產物收穫總量乘以千分之250，另乘以被告占有系爭
      土地之面積1526.53平方公尺作為計算標準，依民法第184
      條第1項前段、第179條規定，擇一求請求法院判命被告給
      付自100年5月1日起至108年5月31日為止之不當得利共計
      新臺幣（下同）2萬1,158元及利息，並依前述標準請求被
      告另給付自108年6月1日起至返還系爭土地為止所生之不
      當得利，故聲明：㈠、被告應將坐落系爭土地上之系爭樹
      木除去後，將該土地返還予原告。㈡、被告應給付原告2萬
      1,158元，及其中2萬0,984元部分自108年9月12日起，其
      中174元部分，自109年4月7日民事準備狀送達對造翌日起
      ，均至清償日止，按週年利率5 ％計算之利息。㈢、被告另
      應給付自108 年6月1日起至返還系爭土地之日止，每年按
      占用面積1526.53 平方公尺乘以當地地方政府公告甘藷當
      期正產物單價乘以旱地正產物收穫總量乘以千分之250計
      算之金額。
二、被告則以：自被告提出之相片、門牌、戶口證明等資料，併
    觀被告之公公黃定、被告之配偶黃皆得等人均設籍於系爭土
    地，可知系爭土地於日治時期就為黃定所有，而非國有地。
    系爭土地遭強行登記為國有後，被告為能繼續使用該地，始
    受迫與原告簽立系爭租約，惟因租金持續調高，故於租約屆
    期終止後即未再續租，然被告就系爭土地實屬有權占有等語
    以為抗辯，並聲明：原告之訴駁回。
三、得心證之理由：
  ㈠、系爭土地為何人所有？
  ⒈按依本法所為之登記，有絕對效力。土地法第43條定有明文
    ，次按不動產物權經登記者，推定登記權利人適法有此權利
    。民法第759 條之1第1項亦有明定。是如有非不動產登記名
    義人欲主張其始為不動產之真正所有人，自須提出相當之證
    據，始得推翻登記之推定力。系爭土地於早於43 年4月14日
    即以「總登記」為登記原因，登記所有人為中華民國，管理
    者為原告，有土地建物查詢結果在卷可查（見本院卷第119
    頁），依法系爭土地應推定為國有地，被告應須提出相當之
    證據，始得推翻前述登記之推定力。
  ⒉被告雖提出戶籍謄本、門牌照片、門牌，稱如日本政府未認
    定黃定具有系爭土地之所有權，不可能使黃定一家設籍於系
    爭土地，也不可能事後就系爭土地上之房屋核發門牌號碼予
    黃定，供其一家設立戶籍於該房屋（見本院卷第25頁至第36
    頁），另稱因日本警察曾交代黃定、黃皆得去核對，並有替
    黃定於戶籍建築前拍照，皆可證明黃定於日據時期，就已取
    得系爭土地之所有權等語（見本院卷第128 頁），惟被告訴
    訟代理人於言詞辯論程序亦稱：我阿公（即黃定）在日據時
    代就擁有土地的耕作權利，但是後續有無購買，因為阿公沒
    有交待所以我也不清楚等語（見本院卷第127 頁），可見黃
    定取得系爭土地之法律上原因或法律行為究竟為何，被告實
    未能具體特定之；且查政府就其境內國民所為之戶籍登記，
    旨在確認國民之身分基本資料、相互關係及居住情況，而非
    確認該戶籍不動產之財產權歸屬情況，且土地及其上房屋本
    屬不同不動產標的，其所有權歸屬狀態未必同一，是依被告
    所提之戶籍謄本（見本院卷第31頁至36頁），僅能知悉黃定
    及其親屬之設籍情況，然未能依此作為所有權歸屬之認定憑
    據；況黃定縱然曾設籍於「高雄州鳳山郡大寮庄赤崁字赤崁
    八百番地」（見本院卷第31頁），或後續系爭土地上之房屋
    曾獲日本政府編制門牌，甚而日治時期黃定曾取得該屋所有
    權並與之合影，惟於被告未能提出其他取得系爭土地所有權
    之相關證明情況下，單純設籍或取得系爭土地上房屋所有權
    等情事，均不足以證明黃定已取得系爭土地所有權。
  ⒊再按請求權因15年間不行使而消滅，民法第125 條前段定有
    明文。依司法院大法官釋字第107號、第164號解釋，已登記
    不動產所有人之回復請求權或除去妨害請求權，均無民法第
    125 條消滅時效規定之適用。前開登記，應係指依我國法令
    所為之登記而言，日治時期依日本國法令所為之登記，則不
    在此列。是依上開解釋之反面解釋及民法第125 條規定，尚
    未依我國法令登記為所有權人之土地原所有人，如欲對於已
    依我國法令完成該土地所有權登記之他人，行使土地所有人
    之回復請求權或除去妨害請求權，自仍有消滅時效規定之適
    用，而應於該土地遭他人登記為所有權人之時起，15年內行
    使（最高法院110年度台上字第899號判決意旨參照），依此
    可知，主張其於日據時期就已依日本民法取得不動產物權之
    人，應提出契據或相當之證明為憑，若該人另欲行使不動產
    物權、藉以對抗已依我國民法登記為不動產所有之登記名義
    人，更當於依我國法令登記後15年內請求塗銷登記，否則其
    回復請求權或除去妨害請求權亦已罹於消滅時效。
  ⒋是觀系爭土地於43年起立即已登記為國有，而黃定或黃定之
    繼承人除未能於進行總登記之際，提出其為系爭土地真正所
    有權人之證明，於該地登記為國有之15年內，也未曾積極行
    使回復請求權或除去妨害請求權，反由黃定之親屬及被告陸
    續向國家承租系爭土地、締結租約、繳付租金數十年有餘（
    見本院卷第23頁），另觀被告迄今亦未能提出其受迫於政府
    締結租約之相關證據，難認其稱受迫締約一事為真。則自被
    告或其親屬長年未提出回復系爭土地登記為其所有之訴訟，
    反願支付對價使用系爭土地之事實，更難認定黃定或其親屬
    始為系爭土地之真正所有人。縱其為真正所有人，渠等基於
    物權所生之回復請求權或除去妨害請求權，也早已罹於消滅
    時效，無從對抗登記名義人。綜上，以被告目前所能提出之
    相關證據，實難認定被告始為系爭土地之所有權人，無從推
    翻系爭土地登記為國有之推定力，被告主張系爭土地非國有
    地一事，並不可採。
  ㈡、被告就系爭土地是否屬有權占有？原告得否請求被告除去
      系爭樹木後，將該土地返還予原告？
  ⒈另按系爭租約第2 條記載有「本租約為定期租賃契約，其期
    間自九十一年一月一日起至一百年十二月三十一日止，租期
    屆滿時，租賃關係消滅，出租機關不另通知。」、「承租人
    如有意續租，應於租期屆滿前二年內，申請換約續租，其有
    欠租者，應先繳清；逾期未換約者，即為無意續租，土地由
    出租機關收回，另行依法處理，承租人未經辦妥換約續租仍
    為使用者，應負擔損害賠償責任，不得有其他主張。」等語
    （見本院卷第213頁），而被告亦稱其於100年底就不再續租
    ，故未進行續租申請（見本院卷第186頁），再查被告之租
    金僅繳交至100年12月（見本院卷第201頁至第211頁），足
    認兩造就系爭土地於系爭租約100年12月31日屆滿後，就無
    租賃關係存在。然自100年5月1日起至100年12月31日為止，
    被告既是基於系爭租約使用收系爭土地，且有繳付租金予原
    告（見本院卷第201頁），原告猶主張被告於前述期間屬無
    權占有，並請求給付相當於租金之損害賠償或不當得利（見
    本院卷第107頁），則無理由。
  ⒉惟自系爭租約終止後，被告坦認其仍有繼續使用系爭土地且
    有種植系爭樹木等情（見本院卷第23頁、第55頁），且經本
    院至現場勘驗無誤，並有勘測筆錄、現場照片在卷可參（見
    本院卷第55頁、第61頁至第75頁），是被告自101 年1月1日
    起即無合法占有權源，卻仍繼續占有使用系爭土地迄今，是
    原告依民法第767條規定，請求被告移除系爭樹木，將系爭
    土地返還予原告，應屬有據。
  ㈢、原告得請求被告給付不當得利數額為何？
  ⒈又按無法律上之原因而受利益，致他人受損害者，應返還其
    利益；不當得利之受領人，除返還其所受之利益外，如本於
    該利益更有所取得者，並應返還。但依其利益之性質或其他
    情形不能返還者，應償還其價額。民法第179條前段、第181
    條分別定有明文。又於「非給付型之不當得利」中之「權益
    侵害之不當得利」，是指凡因侵害取得本應歸屬於他人權益
    內容而受利益，致他人受損害，欠缺正當性者而言，亦即以
    侵害行為取得應歸屬他人權益內容之利益，而從法秩權益歸
    屬之價值判斷上，卻不具保有利益之正當性者。原告屬系爭
    土地之管理機關，被告卻無權占有系爭土地，獲有相當於租
    金之利益，原告因此受有無法使用系爭土地之損害，是原告
    依不當得利請求被告返還自101年1月1 日起迄今相當於租金
    之利益，即屬有據。
  ⒉經查，系爭土地目前種植有系爭樹木，鄰近鐵皮工廠及民宅
    ，具有現場照片及勘驗筆錄在卷可查（見本院卷第55頁、第
    61頁至第75 頁），是依處理要點第7點及附表，國有非公用
    不動產之占用情形屬「農作、畜牧、養殖及造林」者，則其
    使用補償金之計收基準，為每年按當地地方政府公告當期正
    產物單價乘以正產物收穫總量乘以千分之250 計收。至於正
    產物單價及收穫總量之計算基準，若該土地最後記載之地目
    非田、旱，或無地目，或地目為林、原，且無等則者，則計
    算方式按旱地目中間等則，以甘藷價格計收（見本院109 年
    度審重訴字第26號卷【下稱審重訴卷】第51頁至第55頁）；
    佐以財政部國有財產署制訂之國有非公用不動產租賃作業程
    序作業程序第55點第1項第3款，亦規定就農作地之年租金，
    為地方政府公告當期正產物單價乘以租約約定之正產物收穫
    總量乘以千分之250（見審重訴卷第42 頁）。是系爭土地既
    登記為建地（見本院卷第119 頁），被告占有該地並種植系
    爭樹木，受有該國有非公用土地作為農作使用之利益，是其
    不當得利，依上述說明，則應以「每年按當地地方政府公告
    甘藷當期正產物單價乘以正產物收穫總量乘以250/1000計收
    」，其中「正產物單價」，依高雄市政府各年度公告內容即
    如附表所載，而就高雄地區非田、旱地目者，年收穫量中間
    等則為1萬1,135公斤（見審重訴卷第49頁），是原告就101
    年1月1日起至108 年5月31日為止可向被告收取之不當得利
    數額共為1萬9,636元（計算式詳如附表所載），且因被告自
    108年6月1日後迄今仍持續無權占有使用系爭土地，故原告
    另可請求被告給付自108年6月1日起至返還系爭土地之日止
    ，每年按占用面積1526.53平方公尺乘以當地地方政府公告
    甘藷當期正產物單價乘以旱地正產物收穫總量乘以千分之25
    0計算之金額。
  ⒊末按受領人於受領時，知無法律上之原因或其後知之者，應
    將受領時所得之利益，或知無法律上之原因時所現存之利益
    ，附加利息，一併償還；應付利息之債務，其利率未經約定
    ，亦無法律可據者，週年利率為5％，民法第182條第2項、第
    203條分別定有明文。本件被告於101年1月1日就未繳付租金
    ，也未為續租，應可自無權占有系爭土地受有利益時，得知
    其並無受利益之法律上原因，依上規定，被告自應就前述利
    益自受領之時起，附加法定利息償還予原告，是原告就1萬9
    ,636元，僅請求自108年9月12日起至清償日止之法定遲延利
    息，亦屬有據。
四、綜上所述，依民法第767條及第179條規定，請求被告將系爭
    樹木除去後返還系爭土地予原告，並請求被告給付1萬9,636
    元及自108年9月12 日起至清償日止，按週年利率5％計算之
    利息，以及請求被告給付自108年6月1 日起至返還系爭土地
    之日止，每年按占用系爭土地面積1526.53平方公尺乘以當
    地地方政府公告甘藷當期正產物單價乘以旱地正產物收穫總
    量乘以千分之250 計算之金額，為有理由，應予准許。逾此
    範圍之請求，則屬無據，應予駁回。又本院認定原告依據不
    當得利法律關係就被告無權占有期間所生相當於租金之不當
    得利為有理由，自毋庸再就原告併為主張之侵權行為部分予
    以論述，附此敘明。
五、本件事證已臻明確，兩造其餘攻擊防禦方法及所提證據，經
    核與判決結果不生影響，故不逐一論述，併此敘明。
六、末按各當事人一部勝訴、一部敗訴者，其訴訟費用，由法院
    酌量情形，命兩造以比例分擔或命一造負擔，或命兩造各自
    負擔其支出之訴訟費用，民事訴訟法第79條定有明文。本件
    原告雖一部勝訴，然其敗訴部分依民事訴訟法第77條之2第2
    項規定，原不列入訴訟標的金額計算，故本院認定本件訴訟
    費用仍由被告全部負擔，附此敘明。
中　　華　　民　　國　 110　　年　　10　　月　　27　　日
                  民事第一庭法　官　葉晨暘
以上正本係照原本作成。
如對本判決上訴，須於判決送達後20日內向本院提出上訴狀。如
委任律師提起上訴者，應一併繳納上訴審裁判費。
中　　華　　民　　國　 110　　年　　10　　月　　27　　日
                            書記官  吳良美

【附表】

占用期間 占用月數 甘藷正產物單價（元/公斤） 單位面積正產物收穫量（公斤/公頃） 占用面積（㎡）（1㎡＝0.0001公頃） 規範之利率 被告不當得利數額（新臺幣） 101年1月1日起至101年12月31日 12 5.5 11,135 1526.53（0.152653公頃） 250/1000 2,337元 102年1月1日起至103年12月31日止 24 6 11,135 1526.53（0.152653公頃） 250/1000 5,099元 104年1月1日起至108年5月31日止 53 6.5 11,135 1526.53（0.152653公頃） 250/1000 1萬2,200元 合計      1萬9,636元 備註： 一、被告不當得利數額：占用月數×甘藷正產物單價×單位面積正產物收穫量×占用面積【以公頃計】×規範之利率÷12（一年總月份數）【小數點以下四捨五入】 二、甘藷正產物單價資料見本院卷第149頁至第169頁。